臺灣彰化地方法院民事判決　九十三年度訴字第二五一號
　　原　　　告　己○○
　　訴訟代理人　丁○○
　　被　　　告　戊○○
　　　　　　　　庚○○
　　　　　　　　辛○○
　　　　　　　　乙○○
　　　　　　　　甲○○
　　兼
　　訴訟代理人　丙○○
右當事人間請求分割共有物事件，經本院於民國九十四年一月二十日言詞辯論終結，
判決如下：
    主      文
兩造所共有坐落彰化縣彰化市○○段貳捌壹地號、地目田、面積陸伍零點貳壹平方
公尺土地，其分割方法如附圖一所示編號Ａ部分、面積伍柒零點肆平方公尺，分歸
原告取得；編號Ｂ部分、面積伍柒零點伍平方公尺，分歸被告庚○○取得；編號Ｃ
部分、面積伍柒零點肆平方公尺，分歸被告戊○○取得；編號Ｄ部分、面積伍柒零
點伍平方公尺，分歸被告辛○○取得；編號Ｅ部分、面積肆貳點貳壹平方公尺，
分歸被告丙○○取得：編號Ｆ部分、面積肆貳點貳壹平方公尺，分歸被告甲○○取
得；編號Ｇ部分、面積陸捌肆點肆壹平方公尺，分歸被告乙○○取得。
訴訟費用由兩造按附表所示比例分擔。
    事實及理由
一、原告起訴主張：坐落彰化縣彰化市○○段二八一地號、地目田、面積三六五○點
    二一平方公尺土地（下稱系爭土地）為兩造所共有，兩造應有部分各如附表所示
    。系爭土地並無因物之使用目的不能分割或契約訂有不分割期限之情形，且兩造
    無法協議分割，爰基於民法第八百二十三條第一項、第八百二十四條第二項，農
    業發展條例第十六條第四款之法律規定，請求准予裁判分割等語。並聲明：主張
    依附圖一所示方法分割。
二、被告之聲明及陳述：
  (一)被告戊○○辯稱：要求分配在附圖一所示編號Ｂ部分等語。並聲明：同意分割。
  (二)被告庚○○辯稱：1.原告與被告戊○○、庚○○、辛○○於民國五十三年間，曾
    訂立「父為子立分耕作合約」，被告庚○○依上開合約分配取得之土地，於七
    十二年間，遭政府徵收作為道路用地，徵收補償金由原告與被告戊○○、庚○○
    、辛○○共同領取，原告與被告戊○○、辛○○則同意以系爭土地補償被告庚○○，故原告、被告戊○○、庚○○、辛○○所有系爭土地之應有部分面積依序為
    四○四點六四平方公尺、八○七點六三平方公尺、八○七點六三平方公尺、二六
    一點四九平方公尺，附圖一所示分割方法面積有誤，應依上開面積製作分割方法
    。2.要求分配在附圖一所示編號Ｂ部分。3.被告庚○○為改良系爭土地，建立引
    水暗溝，設立巷道，合計支出改良費用十三萬四千四百元，其他共有人應支付補
    償費。且附圖一所示編號Ａ部分土地，利用價值較高，分得該部分土地之共有人
    應依日後建築房屋可得利益，各補償二百萬元予分得編號Ｂ、Ｃ、Ｄ部分之共有
    人等語。並聲明：同意分割。
  (三)被告辛○○辯稱：不願意與被告庚○○分配相鄰土地，希望分配在附圖一所示編
    號Ｄ部分等語。並聲明：同意分割。
  (四)被告乙○○、甲○○、丙○○均稱：同意依附圖一所示方法分割等語。並聲明：
    同意分割。
三、本件原告主張之上開事實，業據其提出土地登記謄本、地籍圖謄本在卷為證，經
    核相符，且為被告戊○○、辛○○、乙○○、甲○○、丙○○所不爭執。被告庚○○對於兩造就分割方法不能達成協議一節雖不為爭執，然另辯稱：原告與被告
    戊○○、庚○○、辛○○等四人之系爭土地應有部分比例有誤等語。經查，原告
    與被告戊○○、庚○○、辛○○於五十三年間，曾訂立「父為子立分耕作合約
    」等情，此為原告與被告戊○○、庚○○、辛○○所不爭執，並有該合約影本在
    卷可稽，固堪信為真實。然綜觀前述合約內容，全無系爭土地之記載，此為被告
    庚○○所自承，足見原告與被告戊○○、庚○○、辛○○並未將系爭土地列入該
    合約協議範圍之內。至於被告庚○○辯稱：其依上開合約分配取得之土地，於七
    十二年間，遭政府徵收作為道路用地，徵收補償金由原告與被告戊○○、庚○○
    、辛○○共同領取，原告與被告戊○○、辛○○同意以系爭土地補償被告庚○○
    等語，則為原告與被告戊○○、辛○○所否認，而被告庚○○就此項有利於己之
    事實，復未能提出任何證據以實其說，是被告庚○○關於系爭土地應有部分有誤
    之抗辯，並不可採。另按每宗耕地分割後每人所有面積未達零點二五公頃者，不
    得分割。但本條例中華民國八十九年一月四日修正施行前之共有耕地，均得分割
    為單獨所有，農業發展條例第十六條第四款定有明文。依卷附土地登記謄本所載
    ，系爭土地之使用分區經編定為特定農業區，使用地類別為農牧用地，地目為田
    ，屬農業發展條例第三條第十一款所定耕地，且其面積僅○．三六五○二一公頃
    ，按應有部分比例分割後，兩造所取得面積均未達○．二五公頃，惟兩造均係於
    八十九年一月二十八日農業發展條例第十六條第四款修正施行前，即取得系爭土
    地應有部分，依農業發展條例第十六條第四款規定，自不受分割後最小面積之限
    制。本件系爭土地既無因使用目的不能分割，或訂有不分割期限之情形，且兩造
    亦未能達成分割協議，則原告依民法第八百二十三條第一項、第八百二十四條第
    二項，農業發展條例第十六條第四款之規定，請求分割系爭土地，即屬有據，應
    予准許。
四、按共有人因共有物分割之方法不能協議決定，而提起分割共有物之訴，應由法院
    斟酌共有物之性質、共有人之意願、全體共有人之利益、經濟效用等因素，秉持
    公平原則，而為適當之分配。經查：(一)系爭土地上如附圖二所示編號Ａ部分，由
    被告庚○○種植稻米；編號Ｂ部分，由被告丙○○、甲○○共同種植稻米；編號
    Ｃ部分鐵架造建物一棟，為被告乙○○所有；系爭土地北側與東側分別面臨彰化
    縣彰化市○○路、彰南路三段四○一巷十四弄，可作為對外通行之用，西側與南
    側則與訴外人所有之土地毗鄰，無法對外通行；系爭土地現有灌溉用水溝渠位在
    東側，排水溝渠位在西側等情，經本院會同彰化縣員林地政事務所人員現場勘驗
    明確，作成複丈成果圖即附圖二與勘驗筆錄可考，復為兩造所不爭執，應認屬實
    。依系爭土地現有灌溉用水與排水溝渠之位置，其分割線原應全部採取東西走向
    ，較為適當，然考量系爭土地北側界址為西北往東南走向，與東西兩側界址未呈
    垂直狀，若分割線全部採取東西走向，則分割後系爭土地北側部分即形成三角形
    ，顯然不利於耕作使用。且兩造除被告戊○○、庚○○二人對於附圖一所示編號
    Ｂ部分應由何人取得主張歧異外，均同意系爭土地採附圖一所示方法分割，即北
    側部分之分割線採南北走向，南側部分之分割線採東西走向。再者，兩造於系爭
    土地分割後，關於耕作所需灌溉用水與排水，亦得依據土地所有人相鄰關係之相
    關法律規定，互為請求。因此，採取附圖一所示方法分割，尚無不當。(二)又被告
    戊○○、庚○○於本院言詞辯論期日雖均要求分配取得如附圖一所示編號Ｂ部分
    土地。然被告戊○○於本院九十三年七月一日、同年八月二十六日準備程序期日
    ，均稱：分在Ｂ、Ｃ、Ｄ都可以，對於分割方法沒有意見等語，而其事後為相異
    主張，亦未能具體說明其理由。另參酌被告辛○○不願意與被告庚○○分配相鄰
    土地，希望分配在附圖一所示編號Ｄ部分之意願，堪認如附圖一所示編號Ｂ、Ｃ
    、Ｄ部分，依序分歸被告庚○○、戊○○、辛○○取得，較為可採。(三)本院審酌
    系爭土地之性質與形狀、共有人之意願、全體共有人之利益、對外通行之需求等
    一切情狀，認為以附圖一所示方法分割應屬適當。
五、被告庚○○另辯稱：如附圖一所示編號Ａ部分土地，利用價值較高，分得該部分
    土地之共有人應依日後建築房屋可得利益，各補償二百萬元予分得編號Ｂ、Ｃ、
    Ｄ部分之共有人等語，則為原告與其他被告所否認。經查，系爭土地使用分區經
    編定為特定農業區，使用地類別為農牧用地，地目為田，業如前述，縱如附圖一
    所示編號Ａ部分係兩側面臨道路，亦僅得作為農業使用，無法獲得建築房屋之利
    益，且本院依被告庚○○聲請，囑託華聲企業發展鑑定顧問有限公司，就兩造依
    附圖一所示分割方法所取得之土地有無價值差異為鑑定，被告庚○○亦拒絕繳納
    鑑定費用，並同意撤回鑑定之聲請。此外，被告庚○○復未能提出其他證據，足
    資證明兩造依附圖一所示分割方法所取得之土地有何價值差異，是其此部分抗辯
    ，自難採取。至於被告庚○○辯稱：其為改良系爭土地，建立引水暗溝，設立巷
    道，合計支出改良費用十三萬四千四百元，其他共有人應支付補償費等語，亦為
    原告與其他被告所否認，且被告庚○○既未能說明有何請求補償之正當權源，復
    未能舉證證明其確有支出改良費用之事實，是其此部分抗辯，於法無據，不能准
    許。
六、訴訟費用負擔之依據：民事訴訟法第七十八條、第八十條之一、第八十五條第一
    項但書。
中　　　華　　　民　　　國　　九十四　　年　　　二　　　月　　  三 　　 日
                                    臺灣彰化地方法院民事第二庭
~B法　　　官　鄭舜元
右為正本係照原本作成。
如對本判決上訴，應於判決送達後二十日內向本院提出上訴狀。
中　　　華　　　民　　　國　　九十四　　年　　　二　　　月　　  三 　　 日
~B法院書記官　顏督訓
~F0
~T32
附表：
┌──┬───────┬────────────────┐
│編號│共有人姓名    │應有部分（訴訟費用負擔比例）    │
├──┼───────┼────────────────┤
│ １ │己○○        │三二分之五　                    │
├──┼───────┼────────────────┤
│ ２ │戊○○        │三二分之五　　                  │
├──┼───────┼────────────────┤
│ ３ │庚○○        │三二分之五　                    │
├──┼───────┼────────────────┤
│ ４ │辛○○        │三二分之五                      │
├──┼───────┼────────────────┤
│ ５ │乙○○        │一六分之三                      │
├──┼───────┼────────────────┤
│ ６ │丙○○        │三二分之三                      │
├──┼───────┼────────────────┤
│ ７ │甲○○        │三二分之三                      │
└──┴───────┴────────────────┘
